臺灣屏東地方法院民事判決　　　　　　110年度潮簡字第506號
原　　　告　曾鈺庭　
訴訟代理人　洪國欽律師
　　　　　　李倬銘律師
被　　　告　游茗卉　
訴訟代理人　邱芬凌律師
　　　　　　廖椿堅律師
訴訟代理人　方採勤　
被　　　告　財政部國有財產署

法定代理人　曾國基　
訴訟代理人　林秀娟　
複代理人　　楊芯容　
被　　　告　鍾宗霖　
被　　　告　陳貴福　
上列當事人間確認通行權存在事件，本院於110年10月13日言詞
辯論終結，判決如下：
    主  文
確認原告就如附圖2所示被告鍾宗霖所有坐落屏東縣○○鄉○○
○段000地號面積90平方公尺、被告財政部國有財產署管理坐落
屏東縣○○鄉○○○段0000地號面積55平方公尺、1378地號面
積111平方公尺、99-9地號面積1平方公尺及對於被告陳貴福所有
坐落屏東縣○○鄉○○○段0000地號面積7平方公尺、96地號378
平方公尺、99-15地號面積28平方公尺、99-4地號面積128平方公
尺部分，有通行權存在。
被告鍾宗霖、財產部國有財產署、陳貴福就前項通行權範圍，應
容忍原告鋪設砂石級配道路以為通行，並不得對原告為妨礙通行
之行為。
訴訟費用由原告負擔。
    事實及理由
一、原告方面：
㈠、原告主張其為坐落屏東縣○○鄉○○○段00000地號土地（
    下稱110-2號土地）之所有權人，系爭110-2號土地與聯外道
    路並無其他可通行之道路，前均通行被告游茗卉所有坐落屏
    東縣○○○段0000地號（現已合併為同段90-5地號，下稱90
    -5號土地）農用道路60餘年，惟該道路遭被告游茗卉以怪手
    挖掘破壞通行，致使原告現無路可通行。
㈡、原告土地為袋地，為此爰依民法第787條規定，提起本件訴
    訟，原告主張下列三個通行方案，請求法院擇一損害最少之
    方案，使原告得有對外聯絡之道路以供通行：
⑴、A方案，即如附圖1所示，經過被告游茗卉所有之90-5號土地
    及同段113地號，尚需經過被告財產部國有財產署管理之同
    段1639地號、1641地號土地（以下合稱系爭A方案土地）。
    此方案並未造成被告游茗卉之土地產生1055平方公尺之畸零
    地，因此方案係沿著90-5地號土地可利用範圍之邊界進行量
    測，即係沿港口溪北側之堤防邊，而港口溪流域及其兩側河
    岸之土地，雖均位於90-5號內，然實際上被告游茗卉根本不
    可能利用該土地，故於計算90-5號土地之畸零地面積時，自
    不應將港口溪流域範圍及其兩側河岸之土地列入計算。
⑵、B方案，即如附圖2所示，通行被告鍾宗霖所有同段107地號
    土地與被告財產部國有財產署管理同段1660地號、1378地號
    、99-9地號及被告陳貴福所有同段95-1地號、96地號、99
    -15地號、99-4地號土地（以下合稱系爭B方案土地），惟此
    方案所通行之土地，絕大部分均已鋪設柏油供不特定多數人
    通行已久，且有編成屏東縣滿州鄉永靖村新庄路135巷，屬
    既成道路，原告僅需通行被告鍾宗霖所有之同段107地號土
    地及被告財產部國有財產署管理之1660地號土地，即可通行
    。
⑶、C方案，即如附圖3所示，通行被告游茗卉所有90-5號土地及
    同段113地號、被告財政部國有財產署管理之同段1641地號
    、訴外人潘國元所有同段112地號土地（以下合稱系爭C方案
    土地），惟此方案須先在113地號設置下切至港口溪河床之
    道路，並在90-5地號另行設置上切至港口溪河岸之道路，且
    1641地號部分為港口溪之河床，若遇溪水流動時，即無通行
    之可能，並非可長久通行之方案。
⑷、對被告抗辯之陳述    
    被告等提出之D方案，因未測量，故通行面積無法得知，然
    此方案必須跨越港口溪流域，且港口溪東側河岸與西側土地
    存在約3公尺之斷差，故倘欲跨越港口溪流堿必設置橋樑，
    且設置橋樑時必須先在112及113地號土地上打設橋樑基樁後
    ，再設置橋樑引道供人員機具進出，對112及113地號土地之
    侵害極大等語。
㈢、並聲明：
⑴、確認原告就如附圖1所示被告游茗卉所有之90-5號土地面積
    262平方公尺及同段113地號面積55平方公尺，被告財產部國
    有財產署管理之同段1639地號面積11平方公尺、1641地號土
    地面積50平方公尺；或如附圖2所示被告鍾宗霖所有同段107
    地號面積90平方公尺、被告財政部國有財產署管理同段1660
    地號面積55平方公尺、1378地號面積111平方公尺、99-9地
    號面積1平方公尺及被告陳貴福所有同段95-1地號面積7平方
    公尺、96地號378平方公尺、99-15地號面積28平方公尺、99
    -4地號面積128平方公尺部分；或就如附圖3所示，被告游茗
    卉所有90-5號土地面積151平方公尺、同段113地號面積42平
    方公尺、被告財政部國有財產署管理之同段1641地號面積16
    3平方公尺、訴外人潘國元所有同段112地號土地面積8平方
    公尺之土地有通行權存在。
⑵、被告於前項通行權範圍，應容忍原告鋪設砂石級配道路以為
    通行，並不得對原告為妨礙通行之行為。
⑶、訴訟費用由被告負擔。
二、被告抗辯：
㈠、被告游茗卉部分：
⑴、系爭90-6號土地（現已併入同段90-5地號土地）原無路徑供
    第三人任意進出，於99年間，行政院農業委員會水土保持局
    台南分局因整治港口溪，為方便施工車輛出入，未經被告之
    同意，即擅自在系爭90-6號土地及同段113-3地號開闢施工
    便道及簡易橋樑，以便利港口溪部分沿道截彎取直之工程，
    而短暫使用被告之土地，前開工程完工後，該便道及簡易橋
    樑即荒廢而鮮有人進出，原告主張通行被告所有土地60餘年
    ，顯屬子虛之詞。系爭110-2號土地之使用人，於99年之前
    即經由同段111、112、104、103地號之邊緣，藉由跨越港口
    溪之原有橋樑對外聯絡道路，並非無對外聯絡之道路。又原
    告主張通行被告土地之方式，將使原告土地區隔為二，造成
    通道與港口溪間之土地成為畸零地，亦非屬對鄰地損害最少
    之通行方式，原告應通行B、D方案，D方案（見本院卷第107
    頁）由原告所有之110-2地號土地沿著鄰地111及112地號之
    地界及1641地號通行到外面之產業道路，此方案不會造成90
    -5地號形成畸零地且沿著地界通行，鄰地所有人土地不會遭
    切成兩塊，路徑短使用面積也較少，造成損害相對較少。
⑵、聲明：原告之訴駁回。訴訟費用由原告負擔。
㈡、被告財政部國有財產署部分：
    對於原告請求都沒有意見，請求法院選擇損害最小之方案。
㈢、被告鍾宗霖部分：
    原告係基於投資才購買系爭110-2號土地，原告爭取利益是
    基於投資，變更我們原有祖先耕作，之前沒有袋地通行權的
    訴訟，是因為附近土地的所有人都是基於互助關係互相幫忙
    ，對於原告的土地為袋地沒有意見，但原告通行我的農地對
    我損害甚大，因為B方案於雨季是行水區，使用面積甚大，
    以往的慣例是於沒有水的時候會走C方案，有水的時候是走D
    方案等語。並聲明：原告之訴駁回。
㈣、被告陳貴福部分：
    對於原告所有之土地為袋地沒有意見，但認為原告應通行A
    或D方案，至於B方案雖有部分為水泥道路，惟此為被告所辛
    苦開設的，不同意供原告通行，且縣府業已同意不予以徵收
    等語。並聲明：原告之訴駁回。
三、本院之判斷：
㈠、按確認法律關係成立或不成立之訴，非原告有即受確認判決
    之法律上利益者，不得提起之。民事訴訟法第247條第1項前
    段定有明文。又所謂即受確認判決之法律上利益，係指法律
    關係之存否不明確，原告主觀上認其在法律上之地位有不安
    之狀態存在，且此種不安之狀態，能以確認判決將之除去者
    而言（最高法院52年度台上字第1240號判例意旨參照）。本
    件原告主張其所有系爭110-2地號土地為袋地，對被告等人
    之土地有通行權存在，為被告所否認，則原告就被告土地是
    否有通行權存在，仍陷於不明確之狀態，致原告私法上之地
    位有受侵害之危險，而此不明確之狀態可以確認判決除去，
    是原告對被告提起確認通行權存在之訴，即有確認利益。
㈡、原告主張其所有系爭110-2地號土地四周均為他人土地所圍
    繞，與公路無適宜之聯絡，為一袋地之事實，業據原告提出
    土地登記第一類謄本、地籍圖謄本附卷為證，並經本院至現
    場履勘屬實，及囑託恆春地政事務所測量，製有勘驗筆錄、
    土地複丈成果圖存卷可參，且為被告所不爭執，堪信為真實
    。
㈢、按土地因與公路無適宜之聯絡，致不能為通常使用時，除因
    土地所有人之任意行為所生者外，土地所有人得通行周圍地
    以至公路。前項情形，有通行權人應於通行必要之範圍內，
    擇其周圍地損害最少之處所及方法為之，民法第787條第1項
    、第2項前段定有明文。其立法意旨在於調和土地相鄰之關
    係，以全其土地之利用，故明定周圍地所有人負有容忍通行
    之義務；而土地是否與公路無適宜之聯絡致不能為通常之使
    用，應依其現在使用之方法判斷之，不以從來之使用方法為
    標準；另袋地通行權之規範，須受通行必要範圍之限制及擇
    損害最少之方式為之，所謂通行必要範圍內，周圍地損害最
    少之處所及方法，應依社會通常之觀念，就附近周圍地之地
    理狀況、相關公路之位置、與通行必要土地之距離、相鄰土
    地利用人之利害得失以及其他各種情事，按具體事例斟酌判
    斷之。是本件應審究者為原告所主張之通行方案是否為對周
    圍地損害最少之處所及方法。茲就原告系爭110-2地號如何
    通行係對周圍地損害最少之處所及方法，析述如下：
⑴、系爭方案A土地，通行面積總計378平方公尺土地(55+11+26
    2+50=378)，惟造成被告游茗卉所有同段90-5地號土地切成
    兩部分形成畸零地達1055平方公尺，總計損害到鄰地面積達
    1433平方公尺（1055+378=1433），原告雖主張該畸零地處
    為河川地，被告游茗卉本即無法使用，不會對其造成損害等
    語，按原告主張該畸零地處為河川地，固據其提出國土測繪
    圖資服務雲之圖資為證（見本院卷第169頁），依該圖資與
    附圖1相佐，該畸零地固有部分現供為河川流域，然仍有部
    分並非河川流域，若無該通行道路存在，被告游茗卉其本得
    就其所有之土地自行決定如何使用，甚而包括河川流域，亦
    可思考如何運用，但若原告於該處開設道路，被告游茗卉的
    土地係因該道路一分為二，因道路而阻隔的區域，無法考量
    如何使用，是該畸零地當應全部列為通行面積造成損害之部
    分，原告擅以被告本即無法使用該處，即認為不屬於畸零地
    ，難謂有據。
⑵、系爭方案B土地，通行面積總計為798平方公尺（90+55+111
    + 7+378+28+128+1 = 798)，惟實際上此道路其中同段1378
    、95-1、96、99-15、99-4及99-9地號為現有道路，已供各
    該土地之人通行數十年，並有巷道名稱為屏東縣滿州鄉永靖
    村新庄路135巷，且為道路用地，此有屏東縣滿州鄉公所110
    年5月11日滿鄉建字第11030557600號函在卷可稽（見本院卷
    第149頁），其雖尚未經公所認定為既成道路，然實際上其
    鋪設水泥可供人車通行，此有現場照片可稽（見本院卷第78
    頁），復供1378及95-1及96地號及99-15及99-4、99-10地號
    土地之人使用，此有空照圖可參（見本院卷第74頁），是此
    方案，僅需於同段107地號90平方公尺及1660地號55平方公
    尺共145平方公尺，開闢三米通路即可接連原有新庄路135巷
    道。至於被告鍾宗霖抗辯其區為行水區，未據其提出任何資
    料為證，且縱為行水區，如何得以通行，為原告需克服之問
    題，而原告係主張以砂石級配方式鋪設道路，對於土地之排
    水不會有礙，並不會損及被告鍾宗霖之土地。
⑶、系爭方案C土地，通行面積共計364平方公尺（42+163+8+151
    =364），惟會造成被告游茗卉土地切成兩塊畸零地達213平
    方公尺，土地價值貶損損害甚大，此方案損害鄰地之面積共
    計577平方公尺，其產生畸零地雖較小，但對於被告游茗卉
    土地之損害，與方案A相同。
⑷、至於被告游茗卉另提出一方案D，係沿著同段113、1641、11
    2及111地號通行，然此方案，原告表示對鄰地損害過大，不
    請求測量，而到庭被告均表示不同意預付測量費，本院無從
    審認此方案通行之面積為何，自無法與上開三方案予以比較
    何者損害較小。
⑸、綜上所述，上開經測量的三個方案，需就鄰地之現狀予以改
    變，做為道路使用者，B方案為145平方公尺，另A、C方案，
    因均會產生畸零地，故於計算鄰地現狀之改變時，均應將畸
    零地予以計入，其面積分別為1433平方公尺及577平方公尺
    ，則B方案對鄰地的損害最小，至於B方案，現有水泥道路部
    分，被告陳貴福表示係其辛苦所開設的，按此部分為道路用
    地，業如上述，若供原告通行，並未改變土地之現況，況依
    法被告陳貴福得就原告通行其土地，請求償金，予以彌補。
    是本院認比較上開通行方案之結果，審酌鄰地之土地使用規
    劃目的、性質、使用情形，及影響鄰地所有人程度等因素後
    ，認「方案B」屬於對周圍地損害最少之處所及方法，並影
    響被告所有鄰地整體利用之完整性最低，較為可採，爰判決
    如主文第1項所示。又因本件關於通行範圍部分之訴訟係由
    本院就被告損害最少之處所及方法判決原告通行權之範圍，
    故無庸就不准許之部分另為駁回之諭知，併予敘明。
㈣、關於開設道路部分：
 1、按民法第787條第1項前段之立法意旨在於調和土地相鄰之關
    係，以全其土地之利用，故明定周圍地所有人負有容忍通行
    之義務。且按有通行權人於必要時，得開設道路，民法第78
    8條第1項前段定有明文，是以土地所有人取得必要通行權，
    或得開設道路時，通行地所有人或其他占有人均有容忍之義
    務，倘予以阻止或為其他之妨害，通行權人自得請求予以禁
    止或排除。又袋地通行權性質上並非獨立之權利，僅係該土
    地所有權內容之擴張，其禁止或排除請求權之基礎應為民法
    第767條第1項之物上請求權。
 2、經查，原告就方案B之土地有通行權存在，已如前述，則方
    案B之被告應容忍原告於上開有通行權之土地範圍內通行，
    且不得有任何妨礙原告通行之行為；再者，原告有以車輛進
    出土地之必要，且該部分土地現路面層為泥土，遇雨泥濘，
    易遭沖刷，為供通常通行，應認原告有舖設路面之必要。而
    原告請求以砂石級配方式鋪設道路，不會造成土地無法排水
    ，符合土地農用之目的，對鄰地損害最小，故認其請求以砂
    石級配鋪設道路，為有理由，應予准許。
四、綜上所述，原告依民法第787條第1項、第2項前段，請求確
    認其如主文第1項所示之土地有通行權存在，並請求該通行
    範圍內之被告應容忍原告鋪設砂石級配道路通行，不得妨礙
    ，為有理由，應予准許。
五、本件事證已臻明確，兩造其餘攻擊防禦方法及舉證，經審酌
    後均與判決結果不生影響，爰不一一論述。
六、末按因敗訴人之行為所生之費用，按當時之訴訟程度，為伸
    張或防衛權利所必要者，法院得酌量情形，命勝訴之當事人
    負擔其全部或一部，民事訴訟法第81條第2 款定有明文。本
    件原告欲通行被告之土地，被告為防衛其權利而不同意原告
    之請求，所為訴訟行為應在防衛其權利所必要之範圍內，且
    於法院判決前，被告應供原告通行之土地位置尚不明確，亦
    難認被告有不主動履行法定義務之情事。是若令提供土地讓
    原告通行之被告，再行負擔訴訟費用，尚非事理之平，故本
    院爰依上開規定，命勝訴之原告負擔訴訟費用。
七、訴訟費用負擔之依據：民事訴訟法第81條第2款。
中    華    民    國  110    年    10    月    27    日
                   潮州簡易庭     法  官  吳思怡
以上正本係照原本作成。
如不服本判決，應於送達後20日內，向本院提出上訴狀並表明上
訴理由，如於本判決宣示後送達前提起上訴者，應於判決送達後
20日內補提上訴理由書（須附繕本）。如委任律師提起上訴者，
應一併繳納上訴審裁判費。
中    華    民    國  110    年    10    月    27    日
 
                                  書記官  蔡進吉